【裁判字號】    98,上易,311
【裁判日期】    981014
【裁判案由】    給付貨款
【裁判全文】
臺灣高等法院臺中分院民事判決         98年度上易字第311號
上  訴  人  統揚實業股份有限公司
法定代理人  乙○○
訴訟代理人  蔡順居律師
被 上訴 人  王永興即祥興工程建材企業社
訴訟代理人  甲○○
上列當事人間給付貨款事件，上訴人對於中華民國98年7月3日台
灣南投地方法院98年度訴字第92號第一審判決提起上訴，本院於
98年9月30日言詞辯論終結，判決如下：
    主      文
原判決關於命上訴人給付被上訴人超過新台幣壹拾參萬參仟柒佰
貳拾玖元部分及該部分法定遲延利息暨訴訟費用之裁判均廢棄。
上開廢棄部分，被上訴人在第一審之訴駁回。
其餘上訴駁回。
第一、二審訴訟費用由上訴人負擔三分之一，餘由被上訴人負擔
。
    事實與理由
一、被上訴人主張：
    上訴人於民國（以下同）97年 l月間標得台中技術學院圖書
    館裝修工程（下稱系爭工程），並於97年 3月間由訴外人丁
    ○○代理上訴人向被上訴人購買合板材料，貨款共計為新台
    幣（以下同）105萬3729元。被上訴人陸續於同年3、4 月交
    付貨物至訴外人丁○○指定之加工廠後，即先後出具抬頭載
    明上訴人之統一發票 5紙向上訴人請款。上訴人收受後，僅
    於97年 4月18日匯款現金30萬元，其餘貨款皆未給付，經被
    上訴人於97年 8月間至上訴人公司催討時，上訴人方再交付
    發票人為上訴人、發票日97年10月 5日、面額20萬元之支票
    一紙，嗣後並兌現，至今尚積欠被上訴人55萬3729元之貨款
    。上訴人雖抗辯其未向被上訴人購買貨物云云；然訴外人丁
    ○○向被上訴人表明之買受人為上訴人，而上訴人收受被上
    訴人出具之統一發票後亦先後支付貨款；故縱訴外人丁○○
    未經上訴人授權，然被上訴人向上訴人提出發票請款時，上
    訴人並未拒絕，反而支付部分貨款，致被上訴人相信上訴人
    確有授權訴外人丁○○向被上訴人買受系爭合板材料，是上
    訴人應就系爭買賣契約負買受人之責任，或至少應負表見代
    理之授權人責任。且丁○○於原審審理時證述係戊○○與丙
    ○○要求其以上訴人名義向被上訴人購買系爭工程其中木作
    部分所需之合板材料。上訴人之上開行為，其外觀已足使被
    上訴人相信上訴人曾授權丁○○代理與被上訴人成立系爭買
    賣契約，或至少亦符表見代理之情事，是上訴人應負本件買
    受人之責任至明，爰依法提起本訴。並聲明：(一)上訴駁回。
    (二)第二審訴訟費用由上訴人負擔。
二、上訴人則以：
（一）向被上訴人公司訂貨之人為訴外人丁○○，然丁○○並非
      為上訴人公司之職員，亦未委任丁○○向原告購買合板材
      料。上訴人是將工程轉包給訴外人戊○○所經營之正勤科
      技事業有限公司（以下稱正勤公司），完工後工程款亦已
      付清。丁○○顯係無權代理上訴人向被上訴人購買合板材
      料，而被上訴人又未提出任何與上訴人公司出具之買賣契
      約等書面資料證明其與上訴人間有何契約關係，上訴人自
      無給付本件貨款之義務。
（二）上訴人於97年 1月間標得系爭工程後，已將系爭工程於97
      年1 月21日發包予訴外人正勤公司。足認該系爭工程已轉
      由正勤公司全權負責，待其完成一定工作之後，上訴人再
      給付報酬。嗣正勤公司負責人戊○○又將系爭工程部分轉
      承攬予訴外人丁○○，其等雙方曾經合作數件承攬工作，
      而丁○○再與被上訴人為合板買賣之契約。細究工程輾轉
      承包乃社會普遍之現象，在層層轉包過程中，常常有轉包
      商因財務調度不當，而先請上游定作人先行支付給下游承
      攬人報酬之情形存在，此時最上游之定作人常因為代為或
      經指示支付下游廠商報酬而免因工程延滯而停止一定工作
      之完成，對於工程或與公共利益相關之重大工程完工與牽
      涉安全均屬重要，惟原審判決逕依此指示交付即認定上訴
      人需負表見代理之責任，顯屬違反一般經驗法則。
（三）正勤公司負責人戊○○於98年 6月19日原審審理時經具結
      後證稱：「（法官問：97年3月4日是否請丁○○代為向被
      上訴人叫合板？）沒有，我是跟丁○○訂傢俱，但沒有請
      他向被上訴人訂貨，當初由丙○○向丁○○接洽，他們當
      時約定的交易內容我不清楚，是事後工程延宕我去找丁○
      ○時，他才告訴我他跟被上訴人訂購合板材料，為了不破
      壞他與被上訴人間長久的業務合作關係，希望我們能幫他
      代付合板材料的錢。原來的約定我們是將傢俱的錢連工帶
      料全部支付給丁○○，但丁○○希望我們能直接支付材料
      的錢給被上訴人，但是後來發現丁○○向被上訴人訂購的
      合版材料，並不是全部用在系爭工程的傢俱上，有些材料
      是現在不知去向，所以我們覺得應該已經付清，甚至多付
      系爭工程的材料錢，但還沒有跟丁○○做最後之結算，請
      他返還，所以被上訴人請求的貨款應該是被上訴人與丁○
      ○之間的債務關係，與系爭工程無關。當初跟丁○○訂傢
      俱時有表示是上訴人公司的工程，我不是上訴人公司的人
      ，但之前我與丁○○已經合作過五個案子，都是正勤公司
      的工程，所以丁○○知道我是正勤公司的人，並不是上訴
      人公司的員工。系爭工程的工程款，上訴人公司已經都付
      清給我了，我是上訴人公司的下包，上訴人將全部工程轉
      包。」可知正勤公司與丁○○之間的約定是將傢俱的錢連
      工帶料全部支付給丁○○，其兩者間之關係顯屬承攬契約
      之性質，若如丁○○所說的僅是代上訴人公司向被上訴人
      訂約，上訴人公司焉能依正勤公司的指示，將錢給予丁○
      ○？既然原審判決認為是有表見代理的情形存在，應該上
      訴人公司即無給付金錢予丁○○之可能，為何上訴人公司
      仍依正勤公司之指示給付丁○○訂購木材之訂金42萬元。
      且正勤公司因丁○○有工程延宕之情況存在，戊○○去找
      丁○○協調，丁○○才說其係與被上訴人訂購合板材料，
      並經丁○○指示希望正勤公司能將合板材料貨款直接給付
      予被上訴人，因為當時正勤公司財務上調度困難才再指示
      上訴人公司將該合板貨款中之一部分先行直接給付予被上
      訴人，此乃民間連環債權債務普遍存在之給付現象，惟原
      審判決卻遽此認上訴人公司有表見代理之情形存在，顯與
      論理法則有違。
（四）最高法院70年度台上字第 657號判例認一般國人將印章交
      付他人辦理特定事項者，比比皆是，尤不能徒憑此即認給
      予印章之人須負表見代理之責任。況本件牽涉之合板貨款
      達百萬元以上，上訴人公司為股份有限公司，需有一定的
      會計憑證，像合板契約書之類的原始憑證，以利記帳使用
      ，本件上訴人與被上訴人間根本無簽訂任何形式上契約書
      為憑證，而因受戊○○指示交付所收之被上訴人發票，也
      因不符合會計制度，遭會計師糾正在案，上訴人公司退還
      其餘發票仍屬依法行事，且上訴人公司連公司大小章都未
      曾交付予丁○○，何來由自己之行為表示以代理權授與丁
      ○○之事實？依上開判例意旨，上訴人公司實無需負表見
      代理之責任至明。又民法第 169條所謂知他人表示為其代
      理人而不為反對之表示者，以本人實際知其事實為前提，
      其主張本人知此事實者，應負舉證之責，亦有最高法院68
      年度台上字第1081號判例意旨參照，究上訴人公司僅知有
      受戊○○指示交付之情況存在，根本不知有何他人實際表
      示有代理之事實存在，此部分即應由被上訴人舉證證明之
      。
（五）針對上訴人於98年 8月24日準備期日提出之上訴理由狀內
      主張，上訴人已給付丁○○42萬元之購買木材之訂金乙節
      ，被上訴人當庭反駁說，這42萬元是上訴人付給丁○○的
      工錢，而不是購買木材的訂金。但經上訴人查閱丁○○請
      領這42萬元付給上訴人的發票，也是由被上訴人「祥興工
      程建材企業社」開立，其品名註明為：「合板」。可證上
      訴人付給丁○○的42萬元，確為購買「合板」木材之訂金
      ；丁○○向被上訴人預購木材時，要求發票開給上訴人，
      再由丁○○持向上訴人請款；並足見向被上訴人訂購木材
      者為丁○○，而非上訴人；又原審既認定上訴人於 97年4
      月 2日支付42萬元屬實，這42萬元上訴人是付給丁○○，
      付款方式是由上訴人於97年4月3日電匯到丁○○之妻林宜
      珍在彰化銀行00000000000000帳號，足見丁○○是以自己
      名義去向被上訴人訂購木材；蓋丁○○如是代理上訴人向
      被上訴人訂購木材，必會請上訴人將訂金逕匯被上訴人，
      而非匯給丁○○；且原審既認定上訴人已付42萬元之訂購
      木材訂金，而又未在判決中將應給付金額扣除這42萬元，
      其判決理由顯有矛盾等語置辯。並聲明：(一)原判決廢棄。
      (二)被上訴人在第一審之訴駁回。(三)第一、二審訴訟費用由
      被上訴人負擔。
三、兩造不爭執之事實：
（一）上訴人於民國97年 1月間標得系爭工程，現工程已全部完
      工，並驗收完畢。
（二）訴外人丁○○於97年3、4月間向被上訴人訂購系爭工程其
      中木作部分所需之合板材料，被上訴人即陸續交付合板材
      料至訴外人丁○○指定之加工廠，貨款共計為 105萬3729
      元。
（三）上訴人曾於97年 4月18日匯款30萬元予被上訴人，並於97
      年8月間交付發票人為上訴人、發票日97年10月5日、面額
      20萬元之支票一紙，嗣並兌現。
四、本件兩造爭執之處在於：上訴人是否應負本件買賣契約之買
    受人責任？茲析述如下：
（一）按由自己之行為表示以代理權授與他人，或知他人表示為
      其代理人而不為反對之表示者，對於第三人應負授權人之
      責任，民法第169條定有明文。又民法第169條規定之表見
      代理，係為保護第三人而設，本人如有使第三人信以為其
      有以代理權授與他人之行為，而與該他人交易，即應使本
      人負授權人責任，而此項表見代理云者，原係指代理人雖
      無代理權，而有可使人信其有代理權之情形而言（最高法
      院70年台上字第3515號判例參照）。
（二）上訴人主張其已將系爭工程轉包予訴外人戊○○所負責之
      正勤公司，並已將工程款全數付清予訴外人正勤公司，上
      訴人並未授權訴外人戊○○或丁○○以上訴人名義向被上
      訴人訂購合板材料等語，業據其提出承攬合約書一紙為證
      ，並經證人戊○○到庭證稱無誤，固可認為屬實（參原審
      卷第80至89、97頁）。惟證人丁○○於原審證稱：先前伊
      曾因上訴人之得標工程而與訴外人戊○○、丙○○交易數
      次，方認定渠二人為上訴人公司之職員，我就直接跟被上
      訴人說合板是上訴人公司要買的（參原審卷第67頁）；再
      觀上訴人提出之系爭工程97年4月2日請款單條所載，其上
      之請款廠商為被上訴人，聯絡人為丁○○，請款項目為：
      「系爭工程木作工程(二)現場施工合板建材材料費訂金」，
      請款人為丙○○，該請款單條並經上訴人主管簽認（參原
      審卷第74頁）。足見證人丁○○所證稱：係證人戊○○與
      訴外人丙○○要求其以上訴人名義代為向被上訴人購買系
      爭工程其中木作部分所需之合板材料，伊才向被上訴人訂
      貨，並表示買受人為上訴人等語，並非子虛。是被上訴人
      主張：證人丁○○係以上訴人代理人身分向被上訴人訂購
      等語，應屬有據。至證人戊○○雖證稱其與訴外人丙○○
      、丁○○約定之報酬係包括工資及合板材料，嗣同意代丁
      ○○給付對被上訴人之貨款，被上訴人請求的貨款係其與
      丁○○間的債務關係，與系爭工程無關云云。惟衡諸常情
      ，如證人戊○○所言屬實，則僅需將原應支付予證人丁○
      ○之一部分報酬交付予被上訴人即可，並無在請款單條上
      將被上訴人列為請款廠商及將合板建材材料費單獨列為請
      款項目之必要，該請款單條竟為此項記載。是證人戊○○
      此部分證言，尚乏可採，自難為上訴人有力認定之依據。
（三）被上訴人接獲丁○○之採購訂單後，於97年 3月20日、97
      年3月31日、97年4月10日、97年4月16日、97年4月22日分
      別出貨。而上訴人收受被上訴人部分發票後，先於97 年4
      月18日以自己名義匯款30萬元予被上訴人，系爭工程完工
      後，上訴人又於97年 8月間，簽發受款人為被上訴人、面
      額20萬元、發票日97年10月 5日之支票一張交付予被上訴
      人等情，業據被上訴人提出出貨單及統一發票 5紙為證，
      並有上訴人提出匯款單及支票各 1紙在卷可稽（參原審卷
      第 7至11、50頁）。而上訴人亦自承其將被上訴人所出具
      之統一發票5紙作為進貨費用申報扣抵稅捐，嗣方於98年1
      月間申請補報稅捐，並將被上訴人統一發票 5紙退回等情
      ，並據其提出補報營業稅申報書二紙為證（參原審卷第28
      、29頁）。證人丙○○於本院亦證稱：統揚是承包商，是
      出資之廠商，但不負責工程案件的施工細節。正勤公司是
      輔助，是我代表正勤把工作交給丁○○施工。發票是由承
      包商直接對採購廠商，發票直接對統揚，不對正勤等語。
      （參本院卷第37頁）。足見證人丁○○雖非上訴人之有權
      代理人，然因證人丁○○於向被上訴人採購合板材料時表
      示採購商是上訴人，發票亦是要求直接開給上訴人，且上
      訴人於被上訴人交付全部貨物前，對被上訴人有直接支付
      部分貨款及收受被上訴人發票之行為，其外觀已足使被上
      訴人相信上訴人曾授權證人丁○○代理與被上訴人成立系
      爭買賣契約。
（四）參諸上訴人97年 9月26日會計傳票所載之會計科目摘要，
      係將被上訴人之合板材料應付帳款與對證人戊○○之應付
      帳款之項目各自記載，此有上訴人提出之前開會計傳票可
      稽（參原審卷第 107頁）。再參以前開97年4月2日請款單
      條記載之請款廠商及項目等內容（參原審卷第74頁），益
      徵上訴人應非不知證人戊○○或丁○○係以上訴人名義與
      被上訴人交易，然上訴人並未向被上訴人為反對之意思表
      示，揆諸前開說明，上訴人理應負表見代理之授權人責任
      。被上訴人主張上訴人應負表見代理之授權人責任，尚堪
      採信。至上訴人已將工程轉包予證人戊○○負責之正勤公
      司，工程款亦已盡數付清一節，雖如前述，然此乃屬上訴
      人與下包廠商之內部關係，非細部工程廠商所能知悉，其
      是否付清工程款，與其本件買賣契約責任無關。上訴人抗
      辯其系爭之工程款已付清，被上訴人再向其請求無據云云
      ，亦難可採，併予敘明。
（五）另上訴人主張：其除支付50萬元貨款予被上訴人外，尚支
      付被上訴人10萬元等情，並提出前開會計傳票為證。然為
      被上訴人所否認，且依會計傳票內容所示，上訴人係將10
      萬元支付予證人戊○○，並非由被上訴人所收受（參原審
      卷第 107頁）。是上訴人縱有支付10萬元，亦不發生清償
      被上訴人請求本件貨款之效力。
（六）上訴人另主張，其已給付丁○○42萬元之購買木材之訂金
      ，應於其需給付被上訴人之金額中扣除；被上訴人則抗辯
      該42萬元是上訴人付給丁○○的工錢，而不是購買木材的
      訂金云云。經查，前述97年4月2日之請款單條另載明支付
      之42萬元為系爭工程合板建材材料三成訂金，請款廠商為
      被上訴人（參原審卷第74頁），被上訴人所稱該款項係上
      訴人給付丁○○的工錢，尚與舉證資料不符，且證人丁○
      ○於原審亦證稱其總共向被上訴人訂了一百多萬元的合板
      （參原審卷第 67頁），核與被上訴人最後請款總金額105
      萬3729元大致相符。上訴人且提出其於97年4月3日電匯到
      丁○○之妻林宜珍在彰化銀行00000000000000帳號匯款回
      條聯（參本院卷第26頁），被上訴人亦分別於 97年3月20
      日與97年3月31日分別開出金額均為21萬 0210元之發票給
      上訴人，品名內容記載為「合板」（參本院卷第42頁），
      兩者大致吻合；則該42萬元顯非如被上訴人所稱係上訴人
      付給丁○○的工錢，而係系爭工程之訂金。上訴人主張該
      42萬元係向被上訴人購買系爭工程木材所付給丁○○之訂
      金，應於其需給付被上訴人之金額中扣除云云，尚屬有據
      ，應認為有理由。
（七）系爭工程由訴外人丁○○代理上訴人向被上訴人購買合板
      材料，價金共 105萬3729元，上訴人除已分於97年4月3日
      透過丁○○交付42萬元之訂金，另於97年 4月18日匯款現
      金30萬元給被上訴人，97年 8月間交付發票人為上訴人、
      發票日97年10月 5日、面額20萬元之支票一紙，並已兌現
      ，已如前述；依上所算被上訴人尚可請求上訴人給付之貨
      款金額為13萬3729元（計算式：0000000元－420000元－3
      00000元－200000元＝133729元）。
五、綜上所述，被上訴人本於依買賣契約之法律關係, 請求上訴
    人給付被上訴人13萬3729元，及自起訴狀繕本送達翌日即98
    年2月20日起（參原審卷第25頁）至清償日止，按年息5％計
    算之利息，為有理由，應予准許。逾此所為請求，為無理由
    ，應予駁回。原審就超過上開應准許部分，為上訴人敗訴之
    判決，自有未洽。上訴意旨就此部分指摘原判決不當，求予
    廢棄改判，為有理由。至於上開應准許部分，原審判命上訴
    人給付，核無違誤，上訴意旨，就此部分，指摘原判決不當
    ，求予廢棄，為無理由，應駁回其上訴。
六、本件事證已臻明確，兩造其餘攻擊防禦方法及舉證，與判決
    結果不生影響，爰不一一論述。
七、據上論結，本件上訴為一部有理由，一部無理由，依民事訴
    訟法第450條、第449條第1項、第79條但書，判決如主文。
中    華    民    國    98    年    10    月    14    日
                民事第五庭    審判長法  官  陳宗鎮
                                    法  官  鄭金龍
                                    法  官  王重吉
以上正本係照原本作成。
不得上訴。
                                    書記官  鄭舜祐
中    華    民    國    98    年    10    月    15    日
                                                      Ｖ


司法院資訊處製作；財團法人民間司法改革基金會備份。
